【裁判字號】    99,台上,139
【裁判日期】    990121
【裁判案由】    請求返還借款等
【裁判全文】
最高法院民事判決              九十九年度台上字第一三九號
上  訴  人  甲 ○ ○
訴訟代理人  洪 文 浚律師
上  訴  人  文華大飯店股份有限公司
法定代理人  乙○○○
訴訟代理人  宋 忠 興律師
            李 新 興律師
上列當事人間請求返還借款等事件，兩造對於中華民國九十八年
九月二十二日台灣高等法院第二審更審判決（九十六年度重上更
(一)字第一六九號），各自提起上訴，本院判決如下：
    主  文
兩造上訴均駁回。
第三審訴訟費用由兩造各自負擔。
    理  由
本件上訴人甲○○主張：對造上訴人文華大飯店股份有限公司（
下稱文華公司）之前任總經理沈鈺烽（已死亡）於民國八十一年
七月十九日代表文華公司向伊借款新台幣（下同）六千萬元，約
定清償期為同年十月十九日，逾期清償按年息百分之五計付利息
及按每萬元每日二十元計付違約金，文華公司並將其所有坐落台
北市○○區○○段五小段二九○地號土地及其上門牌號碼台北市
○○○路○段三號房屋（以下合稱系爭不動產）設定最高限額七
千二百萬元之抵押權（下稱系爭抵押權）予伊，另與沈鈺烽共同
簽發票載金額分別為三千萬元、二千萬元、一千萬元之本票三紙
（以下合稱系爭本票）交予伊收執，伊於預扣一百五十萬元利息
後，交付如原判決附表一、二、三（以下分別稱附表一、二、三
）所示票據予沈鈺烽以支付借款，並均經提示兌現，伊另代文華
公司支付佣金七萬七千七百七十元予介紹人。詎文華公司屆期未
依約清償，爰依消費借貸之法律關係，請求文華公司給付五千八
百五十萬元及自八十一年十月二十日起至清償日止，按年息百分
之五計算之利息，並按每萬元每日二元計算違約金之判決（未繫
屬於本院者，不予贅論）。
上訴人文華公司則以：甲○○並未交付六千萬元予沈鈺烽；縱曾
交付該款項，亦屬沈鈺烽之個人行為，因沈鈺烽並非伊之總經理
，無權代表伊為借款。又縱使沈鈺烽為伊之總經理，其未經伊之
書面授權，持偽造之伊及伊負責人乙○○○之印章、董監事會議
紀錄，與甲○○簽訂抵押權設定契約及辦理系爭抵押權設定登記
之行為，均屬無效，業經另案判決確定，系爭抵押權設定契約及
抵押權設定行為既屬無效，同一法律行為之借款及系爭抵押權設
定契約上所載利息、違約金亦同屬無效。另沈鈺烽所為上開抵押
借款行為，不屬伊營業範圍內之行為，且踰越伊章程所定授權範
圍，對伊亦不生效力。再者，甲○○所主張之六千萬元借款債權
與六千萬元系爭本票債權係屬同一債權，甲○○既將系爭本票中
面額二千萬元、一千萬元之本票分別轉讓予訴外人宋賢、任適行
，則借款債權中之三千萬元亦應隨同移轉予宋賢、任適行，甲○
○不得再請求伊返還該部分借款。縱宋賢、任適行二人嗣又將上
開本票債權轉讓予甲○○，然甲○○之票款請求權亦已罹於時效
而消滅等語，資為抗辯。
原審審理結果以：沈鈺烽為文華公司負責人乙○○○之子，於八
十一年七月十四日以自己、文華公司及乙○○○為連帶債務人，
提供系爭不動產設定系爭抵押權予甲○○，約定權利存續期間自
八十一年七月十四日起至八十二年一月十三日止，利息按年息百
分之五計算，違約金則按每萬元每日二十元計收，於八十一年七
月十五日辦畢系爭抵押權設定登記，嗣再於同年月十九日，以文
華公司總經理之名義，出具借款證（下稱系爭借款證）向甲○○
借款六千萬元等情，有戶籍謄本、身分證影本、系爭借款證、抵
押權設定契約書、他項權利證明書、土地登記申請書、土地登記
簿可稽，堪信為真實。次按當事人就其主張之爭點，經依民事訴
訟法第二百七十條之一第一項第三款規定為協議者，應受其拘束
，但經兩造同意變更或因不可歸責於當事人之事由或依其他情形
協議顯失公平者，不在此限，民事訴訟法第二百七十條之一第三
項定有明文。沈鈺烽於八十一年七月間擔任文華公司之總經理職
務，文華公司在第一審已明確表示不爭執，且兩造在第一審亦表
明同意不將此項事實列為本件爭點，應認兩造在第一審已就此項
爭點達成爭點減化協議，應受該協議之拘束。文華公司於原審審
理中復爭執沈鈺烽於八十一年七月間並非擔任文華公司之總經理
職務，辯稱：文華公司之前任總經理吳秀雄於七十九年間離職後
，文華公司即未再聘任總經理，有關公司經營事項悉由該公司董
事長處理，沈鈺烽於八十一年七月間自行僭稱為文華公司之總經
理，在外招搖撞騙，實則沈鈺烽並未自文華公司領有薪資，更非
文華公司之總經理等語，並提出勞工保險局書函及文華公司七十
五年至八十一年投保勞保之員工資料為證。惟依前揭規定，文華
公司仍應受上開協議之拘束，不得就上開經協議簡化之爭點再事
爭執。又查沈鈺烽於八十一年七月十九日以文華公司總經理之名
義，出具系爭借款證予甲○○，內載：「茲借到中山地政事務所
八十一年七月十四日登記收件字第二一八一號房屋坐落（中山區
○○段○○段二九○地號、建號三○三號南京東路二段三號）抵
押權設定七千二百萬元正，實收借款金額為六千萬元正，其餘抵
押權登記債權為擔保本人債務遲延利息及違約金（支票或背書支
票之兌現）其他訴訟費用前項金額限於八十一年十月十九日以前
清償，逾期不履行清償，依法接受強制執行」等語，其借款人欄
載明文華公司，並蓋有文華公司及其負責人乙○○○名義之印文
，此有系爭借款證可稽。又據證人王叔文在兩造間請求塗銷抵押
權登記事件到場之證言，及證人張瑋鑫在另案文華公司與訴外人
谷淑華間請求確認本票債權不存在等事件到場之證言，堪認沈鈺
烽係代表文華公司向甲○○借款，而非以其個人名義向甲○○借
款。文華公司雖辯稱：沈鈺烽無權代理文華公司及其負責人乙○
○○簽署系爭借款證，且已逾越文華公司章程所定授權範圍，從
事不屬於公司營業範圍之抵押借款之行為，其所為上開抵押借款
行為對文華公司不生效力等語，並提出文華公司章程為證。惟依
八十八年四月二十一日修正前民法第五百五十三條第一項規定，
稱經理人者，謂有為商號管理事務，及為其簽名之權利之人。又
依同法第三條第二項規定，簽名得以蓋章代之，故經理人自書商
號名稱並自刻商號印章使用者，自屬有效之行為，而對該商號發
生效力。沈鈺烽於簽立系爭借款證時係文華公司之總經理，已為
文華公司所不爭執，則沈鈺烽於系爭借款證上所蓋用之文華公司
及其負責人乙○○○之印文縱係沈鈺烽所自行刻用，其所為行為
仍屬有效，而對文華公司發生效力。又公司經理人有為公司為營
業上所必要之一切行為之權限，而現代企業經營，資金調度或財
務規劃行為乃不可或缺之要件，故公司總經理為公司資金調度需
要而向外借款，即屬公司營業上之必要行為，自無待公司同意或
特別授權，即有權為之，並對公司直接發生效力。沈鈺烽於擔任
文華公司總經理職務期間，代表文華公司出具系爭借款證向甲○
○借款，依其行為外觀，已足使人認係為文華公司調度營業資金
所為，其所為行為，對文華公司發生效力，甲○○執此主張兩造
間發生消費借貸關係，自屬有據。至沈鈺烽取得借款後，是否確
實供作文華公司營業之用，乃屬沈鈺烽與文華公司間之內部關係
，對兩造間所成立之消費借貸關係不生影響。另沈鈺烽雖因偽刻
文華公司及乙○○○之印章而為抵押權設定登記並簽發系爭本票
，而經論罪判刑確定，然沈鈺烽此部分所犯刑責，與兩造間是否
成立消費借貸契約係屬二回事，文華公司尚不能執此主張沈鈺烽
所為上開借款行為對文華公司不生效力。文華公司雖又辯稱：沈
鈺烽未經文華公司書面授權，持偽刻之印章、文件設定系爭抵押
權予甲○○，而系爭抵押權之設定行為既對文華公司不生效力，
其抵押借款行為亦對文華公司不生效力等語。惟按經理人，除有
書面之授權外，對於不動產，不得買賣，或設定負擔，民法第五
百五十四條第二項雖定有明文，惟此項規定係針對經理人所為不
動產買賣或設定負擔行為所為限制，要非指經理人代表商號所為
之一切行為，均須經商號書面授權，始對商號發生效力。沈鈺烽
未經文華公司之書面授權，而以系爭不動產設定系爭抵押權予甲
○○，以擔保其代表文華公司向甲○○所為本件借款，其所為系
爭抵押權設定登記行為雖因違反民法第五百五十四條第二項規定
，而對文華公司不生效力，然法未明定經理人代表商號向他人借
款之行為亦須經商號之書面授權，是沈鈺烽代表文華公司向甲○
○借款之行為，並不因此亦對文華公司不生效力。至於甲○○雖
曾將系爭本票其中票載金額二千萬元及一千萬元之本票分別轉讓
予宋賢、任適行，然宋賢、任適行嗣又分別將上開本票債權讓與
甲○○，且此部分票款迄未獲清償，甲○○就此部分款項依法得
分別依票據之法律關係及消費借貸之法律關係請求文華公司給付
，縱上開票款給付請求權已因罹於時效而消滅，甲○○仍得對文
華公司行使借款返還請求權。文華公司辯稱甲○○就此部分款項
已不得向文華公司請求給付，亦不足取。文華公司雖否認甲○○
已將六千萬元借款交付沈鈺烽，然查甲○○請求文華公司返還之
六千萬元借款，包括如附表一、二、三所示票據票款合計五千八
百四十二萬二千二百三十元、預扣利息一百五十萬元及佣金七萬
七千七百七十元，其中關於預扣利息一百五十萬元部分之請求業
經第一審判決甲○○敗訴確定。甲○○主張其代文華公司給付佣
金七萬七千七百七十元，為文華公司在第一審所不爭執，甲○○
請求文華公司返還此部分款項，自屬有據。甲○○主張其為支付
上開借款，業已交付如附表一編號一至六號及如附表二、三所示
票據（除如附表二編號一號為本票外，其餘均為支票）予沈鈺烽
，並經沈鈺烽簽收，業據其提出支票影本、匯款申請書代收入傳
票及簽收單為證，文華公司就上開支票影本及簽收單上沈鈺烽名
義之印文為真正並不爭執，甲○○所為此部分之主張，堪信為真
實。甲○○雖主張如附表一編號七號所示支票（六十五萬元）亦
已交付予沈鈺烽收執，惟為文華公司所否認，而依甲○○所提該
支票影本所示，其上並無任何經沈鈺烽簽收之相關資料，甲○○
復無法提出其他確切之證據足資證明其確已將該支票交由沈鈺烽
簽收或兌領，甲○○此部分之主張，並不足取。甲○○主張如附
表一編號一至六號所示支票業經兌領，並提出兌領支票影本為證
，且為文華公司在第一審所不爭執。又查如附表二編號二至四、
七至九號及附表三所示支票均經兌領（兌領銀行及兌領帳號詳如
附件二、三所示），亦有第一商業銀行忠孝路分行九十七年一月
十一日（九七）一忠字第一一號函附客戶資料查詢單、花旗（台
灣）銀行新店分行九十七年一月二日（九七）花旗銀新店字第一
號函附支票影本、永豐商業銀行雙園分行九十六年十二月二十六
日永豐銀雙園分行（九六）字第○○○三○號函附客戶歷史資料
查詢明細表、華南商業銀行信維分行九十七年一月十日九七華信
維字第○一一號函附支票影本、華泰商業銀行九十六年十二月三
十一日（九六）華泰總信義字第一○五三六號函附支票影本、合
作金庫商業銀行營業部九十七年一月七日合金營櫃字第○九六三
一○八一七八號函附支票影本、花旗（台灣）銀行新店分行九十
七年四月十七日（九七）花旗銀新店字第四二號函附支票影本、
華南商業銀行信維分行九十七年九月九日九七華信維字第三五四
號函附支票影本、花旗（台灣）銀行新店分行九十八年一月十五
日（九八）花旗銀新店字第一一號函、華南商業銀行信維分行九
十八年一月十日九八華信維字第○○六號函、合作金庫商業銀行
營業部九十八年一月十二日合金營櫃字第○九八三一○○○六八
號函及華泰商業銀行九十八年二月三日（九八）華泰總信義字第
○○八六八號函可證。又就如附表二編號一號所示票據，經向彰
化商業銀行東台北分行查詢結果，該行雖曾覆稱並無該支票發票
人帳號，惟該行於九十八年一月十日以彰東北字第一○九號又函
覆：該行客戶（帳號為000000000000000）所簽
發發票日為八十一年四月三十日、到期日為八十一年七月三十一
日、票載金額為十七萬三千元之本票已於八十一年七月三十一日
提示交換，而依所附上開本票影本所示，該票據明細與上開簽收
單所載相關內容相同，堪認甲○○有交付此紙本票予沈鈺烽簽收
且經兌現。又如附表二編號八號所示支票，於上開簽收單上所載
支票號碼固為「0000000」，惟經花旗（台灣）銀行新店
分行函覆該帳戶並未領用該支票號碼之支票，而係領用支票號碼
為「0000000」之支票，此有花旗（台灣）銀行新店分行
九十七年四月十七日（九七）花旗銀新店字第四二號函可稽。查
依花旗（台灣）銀行新店分行函附上開支票號碼「000000
0」之支票影本所示，其發票帳戶、發票日及票載金額均與上開
簽收單關於如附表二編號八號所示支票票載內容相同，復參照由
同帳戶所簽發同時交付沈鈺烽簽收之如附表二編號七號所示支票
之支票號碼為「0000000號」，堪認上開簽收單上所載支
票號碼「0000000」應係「0000000」之誤寫。文
華公司雖又辯稱：上開票據背面均蓋有甲○○之印文，足證上開
票據係由甲○○自行兌領等語，惟為甲○○所否認。經查如附表
二編號一至四、七、八號及如附表三編號一至一○、一二號所示
票據背面固均蓋有甲○○印文，惟該等票據背面亦均另蓋有他人
之印文，而依通常交易觀念，於票據背面簽章者，充其量僅足據
以證明該背書者曾持有該票據，尚不足據以證明該背書者即係提
示支票之人。且經向稻江商業銀行長安分行（即如附表二編號二
至四、七、八號支票之付款銀行）及陽信商業銀行（即如附表三
編號一至一○號支票之付款銀行）查詢結果，均覆稱甲○○在該
等銀行並無開設存款帳戶，此有稻江商業銀行長安分行於九十七
年九月八日稻江長安字第○九七一一二號函及陽信商業銀行九十
八年一月十日陽信總秘書第九八○○○○○三五九號函可按，足
證如附表二編號二至四、七、八號及附表三編號一至一○號所示
支票，均非甲○○所提示。至如附表二編號九號及附表三編號一
二號所示支票，雖均因年限久遠且逾保存年限，其付款銀行無從
查知該支票提示人資料；另如附表二編號一號及附表三編號一一
號所示票據則未據付款銀行查覆票據提示者資料，然依上開說明
，尚不能僅憑此等票據背面蓋有甲○○印文，即據以認定此等票
據係甲○○所提示兌領。文華公司亦未提出其他確切之證據足資
證明如附表一編號一至六號、附表二編號一至四、七至九號及附
表三所示票據均係由甲○○提示兌領。文華公司此部分之抗辯，
自不足取。甲○○雖主張如附表二編號五、六號所示支票（各為
四十萬元）亦經兌領，惟為文華公司所否認。經向台北富邦商業
銀行松隆簡易型分行查詢結果，該分行覆稱其分行開行日期為八
十五年五月六日，而無八十一年八月十五日支票存款資料，有該
行九十六年十二月二十一日院信民愛字第○九六○○一四九四一
號函可稽，甲○○復無法證明其確有支付此部分票款。甲○○此
部分之主張無據，而不足取。依上所述，甲○○為支付上開借款
，除代文華公司給付佣金七萬七千七百七十元外，另交付如附表
一編號一至六號、附表二編號一至四、七至九號及附表三所示票
款合計五千六百九十七萬二千二百三十元。又查關於如附表二所
示票據之簽收單上雖記載：「茲收到右列金額無誤」，並經沈鈺
烽簽名、蓋章，然該簽收單上另記載：「收到支票玖張，共計肆
佰陸拾柒萬參仟元正，扣還利息陸萬伍仟捌佰伍拾柒元正，實收
到肆佰陸拾萬柒仟壹佰肆拾參元正」，而甲○○亦自認如附表二
所示票據於八十一年七月二十一日交由沈鈺烽簽收時，因均尚未
到期，故將票載金額其中六萬五千八百五十七元部分充作利息，
其餘額即為借款本金，是甲○○實際交付之借款金額為五千六百
九十八萬四千一百四十三元（計算式為：77,770＋56,972,230－
65,857＝56,984,143），文華公司僅於此範圍內負返還借款之責
。末查系爭借款證固未載明本件借款之利息及違約金，然依其所
載：「抵押權設定七千二百萬元正，實收借款金為六千萬元正，
其餘抵押權登記債權為擔保本人債務遲延利息及違約金」，足見
沈鈺烽代表文華公司向甲○○借款時，已有利息及違約金之約定
。又依系爭抵押權設定契約書所載，關於利息部分係記載年息五
厘，關於遲延利息及違約金部分係記載以每萬元每日二十元計收
，由此堪認本件借款利息係約定按年息百分之五計算，違約金則
約定按每萬元每日二十元計算。文華公司雖辯稱：系爭抵押權設
定登記業經法院判命甲○○應予塗銷確定，且系爭抵押權設定契
約書上關於文華公司及乙○○○之印文亦經法院判決應予沒收確
定，系爭抵押權設定契約應屬無效，其關於利息、違約金之約定
亦應同屬無效等語。惟查法院判命甲○○應將系爭抵押權設定登
記塗銷，乃係因沈鈺烽未經文華公司之書面授權而為系爭抵押權
設定登記，文華公司得依民法第五百五十四條第二項及第五百五
十七條之規定對抗甲○○，並請求甲○○塗銷系爭抵押權設定登
記，系爭抵押權設定登記塗銷之原因核與該抵押權原所欲擔保之
債權約定是否有效無涉。而關於借款利息及違約金之約定，法未
規定應以書面為之，應認系爭抵押權設定登記雖對文華公司不生
效力，然上開利息、違約金之約定並不因此同歸無效。甲○○就
本件借款請求文華公司按年息百分之五計付利息及按每萬元每日
二元計付違約金，自屬有據。末按請求權，因十五年間不行使而
消滅，但法律所定期間較短者，依其規定；利息、紅利、租金、
贍養費、退職金及其他一年或不及一年之定期給付債權，其各期
給付請求權，因五年間不行使而消滅，民法第一百二十五條、第
一百二十六條分別定有明文。又按違約金係因債務人給付遲延時
，債權人始得請求，既非定期給付之債，與民法第一百二十六條
所規定之性質不同，其時效期間應為十五年。本件借款約定之清
償期為八十一年十月十九日，文華公司迄未清償，甲○○於九十
三年四月二十九日提起本件訴訟為請求，依上開規定，甲○○請
求文華公司給付自八十八年四月三十日起算遲延利息，及自八十
一年十月二十日起算違約金，洵屬有據，應予准許。綜上所述，
甲○○依消費借貸之法律關係，請求文華公司給付五千六百九十
八萬四千一百四十三元，及自八十八年四月三十日起至清償日止
按年息百分之五計算之利息，並自八十一年十月二十日起至清償
日止按每萬元每日二元計算之違約金，為有理由，應予准許；其
逾此範圍之請求，為無理由，不應准許等詞，爰將第一審就上開
應予准許部分所為甲○○敗訴之判決（即甲○○請求文華公司給
付自八十一年十月二十日起至八十八年四月二十九日止之違約金
部分），及就上開不應准許部分所為文華公司敗訴之判決（即命
文華公司給付超過五千六百九十八萬四千一百四十三元本息及違
約金部分）予以廢棄，改判命文華公司給付，並駁回甲○○超過
上述本息、違約金之請求，並就上開應予准許部分，維持第一審
所為文華公司敗訴之判決，及就上開不應准許部分維持第一審所
為甲○○敗訴之判決，分別駁回上訴人各該部分之上訴，經核於
法均無不合。兩造上訴論旨，徒就原審取捨證據、認定事實之職
權行使，各自指摘原判決關於其不利部分為不當，聲明廢棄，均
為無理由。
據上論結，本件兩造上訴均無理由。依民事訴訟法第四百八十一
條、第四百四十九條第一項、第七十八條，判決如主文。
中    華    民    國  九十九  年    一    月  二十一  日
                      最高法院民事第七庭
                          審判長法官  劉  福  聲
                                法官  鄭  玉  山
                                法官  黃  義  豐
                                法官  劉  靜  嫻
                                法官  袁  靜  文
      本件正本證明與原本無異
                                      書  記  官
中    華    民    國  九十九  年    二    月    三    日
                                                      m

司法院資訊處製作；財團法人民間司法改革基金會備份。
